行　政　法　院　判　決　　　　　　　　　　　　　　八十八年度判字第四八○號
　　原　　　告　美商．維爾康國際公司
　　代　表　人　甲○○○○○
　　訴訟代理人　陳長文　律師
　　　　　　　　蔡瑞森　律師
　　被　　　告　經濟部智慧財產局
右當事人間因商標註冊事件，原告不服行政院中華民國八十七年七月一日台八十七訴
字第三二八七六號再訴願決定，提起行政訴訟，本院判決如左︰
　　主  文
原告之訴駁回。
　　事  實
緣原告於民國八十五年四月十二日以「 MTV」聯合商標（圖樣如附圖所示），指定使
用於商標法施行細則第四十九條所定商品及服務分類表第十六類之書籍、報紙、期刊
、雜誌等商品，申請註冊，經被告（原為經濟部中央標準局，八十八年一月二十六日
改制）審查，認其圖樣上之 MTV，為音樂電節目之意，係表示申請註冊商標所指定
商品之說明，以八十六年十一月十四日核駁字第二三四六四二號聯合商標核駁審定書
，予以核駁處分，原告不服，循序提起行政訴訟。茲摘兩造訴辯意旨如次：
原告起訴意旨略謂︰一、所謂「商品之說明」係指依一般社會通念，可認為商品本身
之說明，或與商品本身之說明有密切關連者，亦即指以普通、直接而顯明之方法表示
其商品而言。故倘非以直接而顯明之方法表示，縱商標所含之文意隱有暗示性之意味
，仍非商品之說明。二、查美商Warner Amex Cable Communications公司於西元一九
八一年創立一有線電台，名之為 Music Television ，簡稱為「 MTV」，為世界上
第一家專門播放與音樂有關節目的電台。該電台於西元一九八六年為原告併購，
經營迄今仍在蓬勃發展中，現在亞洲及台灣地區更為收率冠軍之音樂台。原告以其
音樂台之簡稱「 MTV」做為商標使用在文具、書籍等十六類商品上，係表彰該等商品
為原告所出品，因原告之名聲，一般消費者一見該商標即知為原告所提供之商品，但
與書籍、文具等商品毫無關聯，其並非商品之說明，實屬顯然。由原告提出之證據，
即出版部分書籍之封面及封底影本，可知「 MTV」係原告用以表彰該書籍為其所出版
，而「Singled Out Guide Dating」、「NOW WHAT﹖」、「ENSUCKLOPEDIA」、「HU-
HHUH FOR HOLLYWOOD」、「THE REAL WORLD」為該等書籍之書名，始為書籍內容之說
明，原告「 MTV」商標之實際使用方式，與一般出版社以其圖書公司或出版社名稱用
於書側以標示該書籍源於其出版社如出一轍，如「遠流」、「聯經」、「皇冠叢書」
、「桂冠圖書公司」等，其表現方式既非書籍本身之說明，亦無書籍內容之說明，其
商標使用之方式實一目了然，如將「ＭＴＶ」自所有書籍上移除，一般消費者將無法
區分該書籍之來源為何，其非內容說明，而係表彰該等圖書之來源，其無商標法第三
十七條第一項第十款規定之適用，實彰彰明甚。三、按 MTV為三個英文字母組成，本
身並無任何意義，可以是任何外文縮寫，遠東英譯大辭典解釋為Mastey of Televisi
on，而最為國內有關娛樂方面消費者所知者，除原告所有之音樂電台之簡稱外，尚
有錄影節目播映業等意，一般消費者見此商標並非必然解釋為音樂電台，即便做此
解釋，與商品亦非直接說明，已如前述，是以純就 MTV三外文字母之組合，使用在書
籍等商品實非商品之說明，極為顯然，實非如訴願機關所言係一己主觀之見解，被告
及原決定機關未思及此，妄加聯想據以為斷，草率以不適用之條款任為處分，實罔顧
原告及社會大眾之權益，難以令人信服。四、原告及前手為周全保護本商標，已於美
國、法國、西班牙、瑞典等世界多國取得註冊，並未因具說明性而遭核駁，按商標若
不具顯著性或指定商品之說明不得註冊專用，乃世界各國審查商標一致之原則，其間
或有寬嚴不一之標準，但本案商標既已於多國註冊如前述，足證其已具備商標註冊之
要件，若唯獨中華民國商標主管機關閉門造車，謂其係指定商品之說明而不准註冊，
實嫌失之草率而有未當，嚴重影響原告之權益。況且本商標在貴國已取得第七九六六
四一號註冊於第二十五類之商品，以原告使用本商標於書籍之方式，其是否具說明性
之程度實與使用於第二十五類商品無異，主管機關亦應採同一標準，核准本案之註冊
，始稱公允。五、再者，原告隨手翻閱商標公報，發現被告核准「 MTV」註冊為商標
者所在多有，例如：第一九四六三號「超音感MTV 」、第三七四六二四號「媚麗微M-
TV」、第四七一二三六號「美丹 MTV」及第七五七七五五號「UPMOST MTV」等使用於
餐宿及旅行、襪子、冠帽、藥品等不同的商品及服務上，既然該等商標均可獲准註冊
，被告實應採相同之審查標準，早日核准本件商標之註冊，況且前三件商標之 MTV均
為單純之外文字母組成，與其中文各自為該等商標之主要部分，審核是否具說明性時
自應分開論斷，豈可以「圖樣均非單純之 MTV所構成」即不得比附援引，縱使有些係
於七十四、七十六年間申請註冊，所據事實或未盡相當，但仍有於近年取得註冊之第
七五七七五五號商標，其中UPMOST有「最上的」之意，主要部分仍在「 MTV」，被告
並未以說明性予以核駁，則原決定所言即有未當，難免落人口實，謂對本國及外國申
請人持雙重標準，祈請明鑒。六、綜上所陳，本案商標由原告前手創用，並非商品說
明，其無商標法第三十七條第一項第十款規定之適用，應可獲准註冊。為此，請判決
撤銷原處分及一再訴願決定等語。
被告答辯意旨略謂︰按商標圖樣「凡文字、圖形、記號或其聯合式，係表示申請註冊
商標所使用商品之說明或表示商品本身習慣上所通用之名稱、形狀、品質、功用者」
，不得申請註冊，為商標法第三十七條第一項第十款所明定。本件原告申請註冊之「
MTV」商標圖樣係由單純，未經設計之英文字母 MTV大寫所構成，依社會一般通念為
「MUSIC TELEVISION（意為音樂電節目）」以之作為商標指定使用於書籍、報紙、
雜誌等商品，客觀上難謂無使一般消費者產生係其商品內容說明之聯想，自係與所指
定使用商品本身有密切關聯之說明文字，自有首揭法條之適用。至原告所指同樣商標
圖樣於第二十五類商品獲准註冊乙節，蓋本件商標圖樣因其係為商品內容之說明而核
駁，其商標圖樣與商品間關係密切。另所舉諸案例中，註冊第一九四六三號服務標章
已到期消滅、註冊第三七四六二四號於八十六年八月三十一日專用期屆滿並未辦理延
展，註冊第四七一二三六號亦遭撤銷註冊，且屬另案問題。又所稱 MTV於世界多國獲
准註冊乙節，因各國國情不同、法制有別、審查基準亦異，自不得比附援引執為本件
應准註冊之論據，併予陳明。是被告依法核駁其註冊之申請並無不合，原告之訴為無
理由，請判決駁回等語。
　　理  由
按凡商標圖樣之文字、圖形、記號或其聯合式，係表示申請註冊商標所使用商品之說
明或表示商品本身習慣上所通用之名稱、形狀、品質、功用者，不得申請註冊，為商
標法第三十七條第一項第十款所規定。而商標圖樣之文字、圖形、記號或其聯合式，
依社會一般通念，如為商品之說明或與商品之說明有密切關連者，即有該條款不得申
請註冊之適用，與習慣上是否通用無關。查，原告於八十五年四月十二日以「 MTV」
商標，指定使用於商品及服務分類表第十六類之書籍、報紙、期刊、鉛筆、、筆、畫
筆、雜誌、月曆、海報、便條紙、賀卡、轉印畫、照片、紙製雕像、遊戲紙牌、打字
機、電腦程式之操作指南及操作手冊商品申請註冊，作為其註冊第六七四四六二號「
MTV MUSIC TELEVISION LOGO 」商標之聯合商標。經被告審查結果，以其商標圖樣之
MTV 係表示申請註冊商標所使用商品之說明，乃依商標法第三十七條第一項第十款之
規定予以核駁。原告不服循序提起行政訴訟，主張：系爭商標圖樣之外文 MTV，係美
商Warner Amex Cable Communications公司，於西元一九八一年創立之有線電台M-
usic Television 之簡稱，該電台自西元一九八六年經其併購經營，以之作為商標
表彰所出品之文具、書籍等商品，可與他人之商品區別來源，並非商品之說明，除於
世界多國註冊外，被告亦核准以外文 MTV作為商標使用於第二十五類襪子、冠帽、藥
品等商品云云。經查，商標僅止於表示商品本身之說明者，即不得作為商標申請註冊
，此與習慣上是否通用無關，已詳首揭說明。本件系爭「 MTV」商標圖樣係由單純、
未經設計之外文大寫字母 MTV構成，依我國並非英語系之國家， MTV在社會一般通念
，即為MUSIC TELEVISION之簡稱，即除少數精研外國有線電業務，及原告訴訟代理人
或因本件業務關係外，無人知曉美商Warner Amex Cable Communications於西元一九
八一年創立Music Television有線電台，復於西元一九八六年為原告併購之該有線
電台之簡稱為「 MTV」（依英文正確用法應為M.T.V.而非 MTV）；則原告以之作為
商標圖樣指定使用於書籍、報紙、期刊、雜誌等商品，客觀上有使一般消費者產生係
其商品內容說明之聯想，係與所指定使用商品有密切關聯之說明，自有首揭法條之適
用。至原告所舉「遠流」、「聯經」、「皇冠叢書」及「桂冠圖書公司」等，其中「
遠流」、「聯經」、「皇冠」及「桂冠」等與 MTV不同，依社會一般通念，僅表示其
公司名稱，尚不足以引起某種特定商品內容說明之聯想。又原告所指同樣商標圖樣，
於第二十五類商品獲被告准註冊乙節，蓋兩者商品性質不同，而本件商標圖樣與其指
定商品間關係密切，即系爭商標圖樣為商品內容之說明，而予以核駁。另所舉案例中
，註冊第一九四六三號「超音感 MTV」服務標章已到期消滅、註冊第三七四六二四號
「媚麗微 MTV」商標於八十六年八月三十一日專用期屆滿並未辦理延展，註冊第四七
一二三六號「美丹 MTV」商標，亦遭撤銷註冊，此有被告商標專用權電腦查詢表附原
處分卷可稽，並經被告陳明在卷，其與「UPMOST MTV」等商標，均屬另案問題。又所
稱 MTV於世界多國獲准註冊乙節，因各國國情不同、法制有別、審查基準亦異，自不
得比附援引執為本件應准註冊之論據。綜上所述，原告主張，核無足採。原處分，核
無違誤。一再訴願決定遞予維持，亦無不合，原告猶執前詞，聲明撤銷，為無理由，
應予駁回。
據上論結，本件原告之訴為無理由，爰依行政訴訟法第二十六條後段，判決如主文。
中    華    民    國     八十八      年      三      月       五        日
                    行 政 法 院 第 五 庭
                                審 判 長 評  事      廖  政  雄
                                         評  事      趙  永  康
                                         評  事      沈  水  元
                                         評  事      林  清  祥
                                         評  事      劉  鑫  楨
右  正  本  證  明  與  原  本  無  異
                                         法院書記官  張  惠  美
中    華    民    國     八十八      年      三      月       五        日
附圖
~[g;h:\scn\88\00000000.1;;800]
